---
title: "Clase 1"
author: "Pablo Sarango"
institute: "ERGOSTATS"
date: "`r Sys.Date()`"
output:
  xaringan::moon_reader:
    lib_dir: libs
    nature:
      highlightStyle: github
      highlightLines: true
      countIncrementalSlides: FALSE
---

# Conoce tu enfoque 

---
# Reproducibilidad 

Es la capacidad de **replicar un análisis o experimento** utilizando los mismos datos, código y metodologías, **obteniendo resultados consistentes**. 

Implica documentar y compartir de manera clara todos los pasos del proceso analítico.

**Importancia**
1. Garantiza la validez de los resultados
2. Fomenta la transparencia
3. Facilita la colaboración
4. Permite el aprendizaje continuo

--- 

#  El flujo de un proyecto típico de ciencia de datos (definiciones)

<img src = "https://es.r4ds.hadley.nz/diagrams_w_text_as_path/es/data-science.svg">

**Importar**
- Importar los datos es tomar datos que están guardados en un archivo, base de datos o API y cargarlos como _data frame_ en R.

**Ordenar**
- Ordenar los datos significa organizarlos de forma consistente, donde cada **columna** sea una *variable* y cada **fila** una *observación*, facilitando el análisis sin preocuparte por su estructura.

**Transformar**
- La transformación de datos consiste en **filtrar**, **crear nuevas variables** y **calcular estadísticas de resumen**, pasos clave para organizar y preparar los datos de manera eficiente.

**Visualizar**
- La visualización es clave para interpretar datos, ya que puede revelar patrones inesperados, plantear nuevas preguntas o indicar la necesidad de más datos.

**Modelar**
- Los modelos complementan la visualización al responder preguntas precisas mediante herramientas matemáticas o computacionales, pero están limitados por sus propios supuestos que el modelo no puede cuestionar.

**Comunicar** 
- La comunicación es el paso final y crucial en la ciencia de datos, ya que permite transmitir de manera efectiva los resultados obtenidos a partir del análisis.

---

# El concepto de `tidy data`

Hay tres reglas que ordenan un conjunto de datos:

- Cada variable debe tener su propia columna.
- Cada observación debe tener su propia fila.
- Cada valor debe tener su propia celda.

 <img src = "https://bookdown.org/ddiannae/curso-rdata/img/tidy-1.png"
 width="600"/>

---

# ¿Dónde vive tu análisis?

## Scripts

- Es un archivo de texto que contiene todas las interacciones importantes de tu código. 
- La pregunta que te debes hacer en este caso es:

¿Qué es lo que vas a guardar como **registro permanente** de tu análisis?

En slides posteriores les hablaremos acerca de las *mejores prácticas* mientras realizan sus proyectos. 


---
# ¿Dónde vive tu análisis?
## Rutas y directorios

**Directorio:** Es el punto de referencia para localizar, acceder y manipular archivos y subdirectorios.

**Rutas**

.pull-left[
- **absolutas:** Define la ubicación completa de un archivo o directorio desde la raíz del sistema de archivos.

``` {r, eval = FALSE}
# Ruta absoluta en Windows
read.csv("C:/Users/Usuario/proyecto/datos.csv")
```

]

.pull-right[
- **relativas:** Define la ubicación de un archivo o directorio en relación con el *directorio de trabajo actual.*

``` {r, eval = FALSE}
# Ruta relativa al archivo dentro del directorio actual
read.csv("datos.csv")

# Ruta relativa a un archivo en un subdirectorio
read.csv("data/datos.csv")

# Ruta relativa para subir un nivel y acceder a otro directorio
read.csv("../otro_proyecto/datos.csv")
```
]

---
# ¿Dónde vive tu análisis?
## Crear `RStudio Projects`

En R podemos agrupar todos los archivos (códigos, datos, imágenes, etc) relacionados a nuestro trabajo en una **misma carpeta**.

Estos nos permite:

- Mantener un flujo de trabajo consistente
- Compartir el trabajo con otras personas
- Continuar con el trabajo que se estaba haciendo anteriormente

Para crear nuestro proyecto deberemos de ir al menú superior` File -> New Project` o a su vez en la esquina superior derecha damos clic en `Project`.


---
# Visualización de datos 

## Primeros pasos creando un gráfico con `ggplot2`

Usemos nuestro primer gráfico para responder una pregunta: ¿los automóviles con motores grandes consumen más combustible que los automóviles con motores pequeños?

Pondremos a prueba esta pregunta usando el *data frame* `millas` del paquete **datos**. 

- Un *data frame* es una estructura de datos bidimensional, similar a una tabla, que se utiliza para almacenar datos organizados en filas y columnas.
- El _data frame_ `millas` contiene observaciones para 38 modelos de automóviles recopilado por la EPA - USA. 

```{r, eval = FALSE}
install.packages(c("tidyverse", "datos"))

library(tidyverse)
library(datos)
```

En donde: 
1. `cilindrada`: tamaño del motor del automóvil, en litros.
2. `autopista`: eficiencia del uso de combustible de un automóvil en carretera, en millas por galón.

---
# Visualización de datos 

## Primeros pasos creando un gráfico con `ggplot2`

Para crear un gráfico con `ggplot2` utilizamos la función `ggplot()` la cual establece la **base** sobre la cual se construirán los gráficos (el lienzo) al que se **agregarán capas**. 

**Argumentos**
1. `data`: Conjunto de datos que se va a graficar.
2. `geom_<tipo>()`: Capa que define el tipo de gráfico, como puntos, barras, líneas, etc.
3. `mapping()`: Define el mapeo estético, es decir como se asignan las variables del *data frame* a atributos visuales como el eje `x`, el eje `y`, el color, etc. Siempre aparece emparejacon con `aes()`.

```{r, eval = FALSE}
ggplot(data = millas) +
	geom_point(mapping = aes(x = cilindrada, y = autopista))
```

---
# Visualización de datos 
## Plantilla de la gramática de gráficos 

Podemos convertir el código anterior en una plantilla reutilizable: 

```{r, eval = FALSE}
ggplot(data = <DATOS>) +
  <GEOM_FUNCIÓN>(mapping = aes(<MAPEOS>))
```

Por ejemplo podemos agregar una tercera variable (`clase`) al diagrama de dispersión asignándolo a un parámetro **estético**.

- Un parámetro estético es una propiedad visual de los objetos de un gráfico (tamaño, forma, color, transparencia).

Podemos referirnos a la propiedades estéticas como `nivel`. 

Para asignar una **estética a una variable** debemos asociar el nombre de la estética al de la variable dentro de `aes()`. 

```{r, eval = FALSE}
ggplot(data = millas) +
  geom_point(mapping = aes(x = cilindrada, y = autopista, color = clase))
```

`ggplot2` asignará automáticamente un nivel único de la estética (en este ejemplo, un color) a cada valor único de la variable.

---
# Conoce tu herramienta 

---
# Interfaz de RStudio

## Editor 

Este panel es donde escribes, editas y guardas tu código R en archivos de script (`.R`)

## Consola 

Aquí es donde se ejecuta el código en tiempo real. Muestra los resultados inmediatos, mensajes de error y advertencias.

## Ambiente de trabajo

El ambiente de trabajo o environment almacena todos los vectores, tablas, listas, y demás objetos de R que vayamos creando en nuestros análisis. 

## Utilidades 

Este es un panel multifuncional con varias pestañas:

- **Files**: Navegar por el sistema de archivos. Permite abrir, guardar y gestionar archivos en el directorio de trabajo.
- **Plots**: Visualización de gráficos generados en la sesión.
- **Packages**: Listado de paquetes instalados. Permite instalar, cargar o actualizar paquetes.
- **Help**: Documentación de funciones y paquetes.
- **Viewer**: Visualización de documentos HTML, vistas interactivas y aplicaciones Shiny.


---

# Problemas comunes 
## Ejecución de código

Para ejecutar el código debe presionar: `ctrl + enter`. 

Ejemplos:

En caso de sentencias largas procura ubicarte al inicio o al fin del código que deseas ejecutar.

```{r, eval = FALSE}

ggplot(data = millas) + #<<
  geom_boxplot(mapping = aes(x = fabricante, y = ciudad)) +
                 labs(title = "Rendimiento en ciudad por fabricante", 
                      x = "Fabricante", 
                      y = "Rendimiento en ciudad (mpg)") +
                 theme_minimal() #<<

```

---
## Convención de notación de variables

* El **nombre que le demos a una variable** debe comenzar con una letra y solo pueden contener letras, números, `_` y `.`
* Lo ideal es que sean *nombres descriptivos*. 
* Así también se recomienda **NO** usar tildes.

Ejemplo: 

```{r, eval = FALSE}
vector_edades
entradasMayo
tabla.parroquia.quito
```

---

# Guardar mis archivos 

Recuerda verificar el `encoding` a la hora de guardar tus archivos. Para verificar que estás empleando `UTF-8` (es el encoding que abarca los símbolos del lenguaje español latino) accede al meno `Tools > Global Options`

> Atajo de teclado para guardar: `ctrl + S`

---
## Instalar paquetes 

En el transcurso de este curso haremos uso del paquete `tidyverse`. 

Esta es una librería especial que añade una serie de librerías para manipulación de datos.

.pull-left[

**Instalar un paquete:**
```{r, eval=FALSE}
install.packages("tidyverse", dependencies = T)
```

**Instalar una versión en desarrollo**: 
```{r, eval=FALSE}
devtools::install_github("https://github.com/tidyverse/dplyr")
```

]

.pull-right[

**Cargar la librería para poder usarlas:** 
```{r, eval= FALSE}
library(tidyverse)
```

 **Ver librerías instaladas en el equipo:** 
``` {r, eval=FALSE}
View(installed.packages())
```
]

--- 
## Comentarios

Cuando escribimos código recordemos que alguien más lo va a leer.

* Para comentar una línea se pone el símbolo numeral `#` antes de lo que se quiera comentar. 
* Para comentar un párrafo o una sección completa primero se debe seleccionar el contenido a comentar y a continuación presionar las teclas: 
`ctrl + shift + C`

```{r, eval=FALSE}
# Este es un comentario
print(x) # La función print muestra el contenido de `x`
# print(y) Está linea no se va a ejecutar
```

* Añadir una nueva sección: `ctrl + shift + R`

```{r, eval = FALSE}
# Este es el título de mi sección --------------------------
```

> Es importante mantener nuestro código ordenado y comentado para cumplir con el principio de reproducibilidad.

---

# ¿Cómo lidiar con: 

## Mensajes

Cuando un mensaje aparece, R está indicando el correcto funcionamiento de esa función o sentencia. 

Ejemplo: Al cargar la librería `tydiverse` el mensaje indica todos los conflictos y detalles que implica usar esta librería en el `environment`.

```{r, eval = FALSE}
library(tidyverse)
```

---
## Errores

- Indican que el código no puede continuar ejecutándose debido a un problema crítico.

Ejemplo: Intentar dividir por cero o llamar a una función con argumentos incorrectos.

```{r, eval = FALSE}
1 / 0 

# Resultado: Error in 1/0: division by zero
```


---
## Warnings

- Son alertas no críticas que indican que algo inusual ocurrió, pero el código sigue ejecutándose.

Ejemplo: Usar una función con argumentos fuera del rango esperado o transformar datos de forma inesperada.

```{r, eval = FALSE}
log(-1) 

# Resultado: Warning: NaNs produced
```

---

# Fuentes de ayuda 

En R, existen varias formas de obtener ayuda sobre funciones o documentos específicos:

.pull-left[

1. **`help()`**:  Utiliza esta función para obtener la documentación de una función específica.
```{r, eval = FALSE}
help(funcion)  
```


2. **`?`**:  Un atajo para la función `help()`. Basta con colocar el signo de interrogación antes del nombre de la función.
```{r, eval = FALSE}
?funcion
```
]

.pull-right[
3. **`help.search()`**:  Busca en todas las páginas de ayuda de R en función de una palabra clave.
```{r, eval = FALSE}
help.search("palabra_clave")
```

4. **`vignette()`**:  Muestra los documentos de vignettes, que son tutoriales más detallados sobre paquetes y funciones.
```{r, eval = FALSE}
vignette("nombre_paquete")
```
]

---
# Búsqueda efectiva de ayuda

- **Define claramente tu problema**:
    
    - Antes de pedir ayuda, asegúrate de tener una idea clara de lo que necesitas. Un enunciado preciso ayuda a otros a comprender mejor tu problema y ofrecer una solución adecuada.
    
    _Ejemplo_:  
    **Ineficaz**: "Mi código no funciona."  
    **Eficaz**: "Tengo un error en mi código de R al intentar cargar un archivo CSV. El error es 'file not found'."
    
- **Usa palabras clave y frases específicas**:
    
    - Utiliza términos específicos relacionados con el problema que enfrentas. Las búsquedas genéricas pueden generar resultados irrelevantes.
    
    _Ejemplo_:  
    En lugar de buscar "problema con gráficos", busca "error en ggplot2 al crear gráfico de barras".

---
# Búsqueda efectiva de ayuda

- **Consulta fuentes confiables**:
    
    - Utiliza plataformas especializadas y fuentes confiables, como foros técnicos, documentación oficial o comunidades de expertos.
    
    _Ejemplo_:
    
    - Stack Overflow para problemas de programación.
    - Crea un ejemplo reproducible

- **Aprovecha las funcionalidades de búsqueda avanzada**:
    
    - Muchos motores de búsqueda y plataformas de soporte ofrecen opciones para refinar tu búsqueda (por fecha, tipo de archivo, etc.).
    
    _Ejemplo_:
    
    - En Google, usa comillas para buscar frases exactas: `"error en ggplot2 al crear gráfico"`.
    
---

# Crea un ejemplo reproducible (replex)

Es un fragmento de código que puedes compartir con otros para ilustrar un problema o una solución de manera clara y concisa.

### Pasos para crear un **Reprex**:

1. **Aísla el problema**: Reduce el código a la menor cantidad necesaria para reproducir el error o demostrar la situación.
2. **Usa datos de ejemplo**: Si es posible, crea datos ficticios que tengan la misma estructura que tus datos reales, pero que no incluyan información sensible.
3. **Mantén el formato**: Asegúrate de que el código sea limpio, organizado y sin errores evidentes.
4. **Incluye la versión de los paquetes**: Si estás utilizando librerías específicas, indica la versión para garantizar que otros puedan reproducir el entorno.

```{r, eval = FALSE}
# Cargar los datos de ejemplo
data(mtcars)

# Crear un gráfico simple
library(ggplot2)

ggplot(mtcars, aes(x = wt, y = mpg)) +
  geom_point()

```

---